【裁判字號】    89,訴,2263
【裁判日期】    900830
【裁判案由】    新型專利舉發
【裁判全文】
臺北高等行政法院判決                            八十九年度訴字第二二六三號
                              .
    原      告  甲○○
    訴訟代理人  丁○○
    被      告  經濟部智慧財產局
    代  表  人  陳明邦（局長）住同右
    訴訟代理人  丙○○
                戊○○
    參  加  人  乙○○
右當事人間因新型專利舉發事件，原告不服經濟部中華民國八十九年九月六日經（八
九）訴字第八九○八八四一○號訴願決定，提起行政訴訟。本院判決如左：
    主  文
原告之訴駁回。
訴訟費用由原告負擔。
    事  實
緣參加人前於民國（下同）八十六年七月三十一日以「捲門機鏈條免調整裝置」（下
稱系爭案）向被告（原經濟部中央標準局）申請新型專利，經被告編為第00000
000號審查，准予專利，並於公告期滿後，發給新型專利證書。嗣原告提出八十四
年七月二十一日審定公告之第00000000號「鐵捲門架板結構改良」專利案（
下稱引證案），以系爭案違反專利法第九十七條、第九十八條第一項第一款及第二項
規定，對之提起舉發。案經被告審查，於八十九年五月二十四日以（八九）智專三（
三）○五○一八字第○八九八九○○○九○三號專利舉發審定書為「舉發不成立」之
處分。原告不服，提起訴願，遭駁回後，遂向本院提起行政訴訟。本院因認本件撤銷
訴訟之結果，乙○○之權利或法律上利益將受損害，乃依行政訴訟法第四十二條第一
項規定，裁定命乙○○獨立參加本件被告之訴訟。茲摘敘兩造及參加人訴辯意旨如次
：
甲、原告方面：
    原告未於言詞辯論期日到場，據其提出書狀，聲明、陳述如左：
一、聲明：求為判決訴願決定及原處分均撤銷。
二、陳述：
１、依專利法第九十七條、第九十八條第一項第一款及第二項規定，系爭案主要特徵
    結構與引證案相同，且功能性相當，誠不符專利要件，應撤銷其專利權。
２、系爭案結構或稱完整，惟其有關短柱與長繭置孔之配合結構業己見於引證案之結
    構中，原決定提及系爭案之特徵包括：Ｔ字形短柱配合繭形孔成一活動之結構外
    ，更配合彈簧結構係為引證案所未見者，惟此認定實未就結構功能性作考量，況
    系爭案之自動調整結構穩定度尚較引證案之推移式固定形態穩定度為低，應不具
    功能上之增進，而有撤銷之必要。易言之，系爭案之結構，包括：活動板上具有
    Ｔ形之短柱可與底板上之長繭形裝置配合形成一可活動之形態，而引證案係藉由
    延伸桿配合穿孔一側連通導槽之結構形態、使固定架板與馬達可呈一相對位移之
    型態。是系爭案如此活動式之結構型態，以及可活動作業之功能，與引證案可謂
    相同，故就此可提供移動活動式之結構，包括繭形裝置孔以及短柱之配合形態，
    實有違法之處。
３、其次，彈簧變形與否？或其受力之狀態，原決定顯未實際觀察而予認定，自有失
    其依操作實際發生狀態論證之立場，故所為之決定，自有重新審究之必要：
  (1)就此一部分，原決定均以引證案無法揭示彈簧以及配合彈簧之結構，而認為引證
    案無法證明系爭案有違法之處。惟系爭案彈性之設置，或可提供馬達自動之移動
    作業，惟吾人均知，捲門機之結構均固定於天花板上灰塵量極大之處，故相關之
    結構均易產生相互阻尼而無法順利推動之情事，加以其所欲推動之馬達重量極大
    ，於彈簧受壓一段時間後，其欲推動馬達時，常力有未逮。反觀引證案直接以螺
    栓強迫推動馬達移動，其移動之穩定性，以及馬達到達定位後之穩定性均高於系
    爭案，是系爭案不具有功能增進處。
  (2)系爭案於彈簧受壓縮時，由於活動板與固定之底板間對於彈簧之兩端形成非在同
    一軸心上之力點，因此彈簧於其間極易產生不當之變形，如此，其受力之狀態十
    分的不穩定。而觀諸引證案之結構，其直接以螺栓推頂活動之結構，並非為彈力
    之形態，可使被推移之結構更為穩定之滑移，不致產生無法移動或推動不確實的
    情形，而此一實際實施之狀態，顯為原決定機關未查之處，故所為之處分及決定
    自不合理。
４、再者，原決定機關對於灰塵沾染與否？則自行為引證案結構作原說明書所載內容
    以外之範疇進行考量，並自行以外黏膠透明膠布之形態，予以說明引證案說明書
    未載之部分，顯已違公平公正之立場：
  (1)原決定謂原告於舉發時，並未提及灰塵之問題，惟於舉發理由第六頁中，即已提
    及灰塵易造成活動板與底板間之卡制，並非如原決定所稱未於舉發時提及，顯見
    原決定機關對於系爭案之審理顯有未盡詳實之處，所為之決定自難以服人。
  (2)原決定對於系爭案是否可能沾染灰塵部分，則另自行加入系爭案原說明書內所未
    見之透明膠帶事，如此以主觀加入系爭案未見之透明膠帶，顯已失其公平之立場
    。再者，若於系爭案相關之兩構件間周緣均加以透明膠帶封住，若其欲達到封止
    之效果時，其必然造成系爭案活動板與底板間之配合無法順利之移動，顯又無法
    達成系爭案所欲達到之活動目的。
５、綜上所述，系爭案有關繭形置孔與短柱之活動式配合，實與引證案延伸桿與穿孔
    配合導槽之設計相當，同為活動式之結構形態，而其功效亦屬相同，未見有功能
    上之增進，故此一部分結構確已違法。而彈簧部分，依附件之實際操作圖面可知
    ，其彈簧受頂靠時之受力型態會有不當變形，且此一變形之型態，極易造成結構
    上之不穩定性，反觀引證案直接以螺栓推動，穩定性極高，功效上系爭案顯有未
    及引證案之處，惟原決定對此實際使用上之缺失並未查覺，故所為之決定自有失
    公允。
乙、被告方面：
一、聲明：求為判決駁回原告之訴，訴訟費用由原告負擔。
二、陳述：
１、系爭案藉彈簧的彈力自動調整鏈條之張力提供馬達自動之移動作業，和引證案直
    接以螺栓強迫馬達移動，兩者技術手段不同：
  (1)系爭案活動板（４）背面中央上下設二個Ｔ字形短柱（４３ａ）（４３ｂ），上
    方左右沖壓有上凸的半圓柱形彈簧槽（４２ａ）（４２ｂ），底板對應設置上寬
    下窄之長繭形裝置孔（５３ａ）（５３ｂ）及下凹之半圓柱形彈簧槽（５２ａ）
    （５２ｂ）。其與引證案穿孔（１４）一側延伸導槽（１４０），固定座（２０
    ）側部設有嵌槽（２１），並於一端突伸形成一延伸桿（２２），延伸桿末端設
    有環槽（２３）可供扣套一扣環（２３０）等，兩者構造不同。
  (2)參照系爭案圖式第三圖申請專利範圍：係將主動鏈齒輪裝設在三角形的活動板上
    ，此活動板之背面中央上下設有二個Ｔ字型短柱，將此短柱裝入相對底板相配合
    之長繭形裝置孔中，活動板便與底板結合而能上下活動，在活動板上方左右各沖
    壓有一個上凸的半圓柱形彈簧槽，在底板相對位置也各有一個下凸的半圓柱形彈
    簧槽，上下凹凸相對便成二個圓柱形彈簧槽，在槽中裝彈簧，使活動板受此彈簧
    之作用而具彈性，將活動板往下推便可輕易掛上鏈條，放手由彈簧之彈力便可不
    經手動調整而使鏈條有適當之張力者。故系爭案之特徵在於利用各種組件的組合
    ，藉著彈簧復歸功能，使鏈條可以達到上下移動、自動調節伸縮，防止鏈條鬆脫
    之功能。
  (3)復參照引證案圖式第一圖、第二圖申請專利範圍：．．穿孔一側延伸形成一相連
    通之導槽（１４０），而於穿孔處穿設固定座（２０），該固定座呈桿狀型態，
    且於側部設有嵌槽（２１），並於一端突伸形成一延伸桿（２２），該延伸桿末
    端側設有環槽（２３），可供套扣一扣環（２３０）。則其專利內容之鏈條必須
    以固定方式鎖住，如果要進行調整，必須將螺栓（圖式第四圖２４）鬆開，以人
    工方式進行側移調整，此可參照引證案創作說明第十、十一頁所載。因此，系爭
    案與引證案在構造上完全不同，且在功效上顯有增進情事，原告謂系爭案不具新
    穎性及進步性，均不足採信。
２、其次，系爭案彈簧裝置於圓柱形彈簧槽內，彈簧彈力無關全圓徑或半圓徑推動，
    並無受力不穩之情事。又系爭案（六）活動板（４）與底板（５）間密合，灰塵
    不易進入，活動板（４）並無灰塵卡掣之情事。且系爭案彈簧於彈性變形區移動
    ，不易發生彈性疲乏，其彈力足以推動馬達。是原告所稱系爭案容易沾染灰塵部
    分，與事實不符，縱使些許灰塵進入彈簧槽內，亦不影響活動板發揮其自動調節
    伸縮之功能。
３、再者，就舉發理由書第六頁：「近天花板處，．．其沾染灰塵的機會極大．．其
    活動板與底板間業已為沾附於其上之灰塵所卡制」，和訴願理由書第五頁「．．
    彈簧槽結構，一係為兩端開口之形態，另一則成拱形且中央斷開之形態．．灰塵
    極易由形成之空隙進入彈簧槽．．，彈簧受異物之侵入，無法正常運作」比對，
    其活動板與底板間為灰塵卡制，和彈簧受異物侵入無法正常運動，兩者訴求對象
    不同，而原告所述「灰塵極易由其形成之空隙進入彈簧槽」等理由，確未於舉發
    階段提出，且訴願決定書第五頁亦指出：「即使些許灰塵進入彈簧槽，亦不致有
    活動板受灰塵卡掣而影響其正常功能之情事」。另安裝工人為求完美，亦可隨意
    外黏一膠帶（底板和活動板分別黏貼）而輕易防止灰塵進入彈簧槽。
丙、參加人之陳述：
    原告多次以不同之第三人名義，對參加人合法註冊之系爭案提出舉發，參加人不
    勝其擾，且耗費在訴訟上之心力與金錢均所費不貲，國內專利舉發制度給予他人
    濫行舉發之空間，實有檢討之必要，請駁回原告之訴。
    理  由
一、本件原告經合法通知，未於言詞辯論期日到場，核無行政訴訟法第二百十八條準
    用民事訴訟法第三百八十六條各款所列情形，因依被告之聲請，由其一造辯論而
    為判決。
二、按「稱新型者，謂對物品之形狀、構造或裝置之創作或改良。」、「凡可供產業
    上利用之新型，無下列情事之一者，得依本法申請取得新型專利：一、申請前已
    見於刊物或已公開使用者。．．」、「新型係運用申請前既有之技術或知識，而
    為熟習該項技術者所能輕易完成且未能增進功效時，雖無前項所列情事，仍不得
    依本法申請取得新型專利。」為專利法第九十七條、第九十八條第一項第一款及
    第二項所規定。而有無應撤銷新型專利之情事，依同法第一百零五條準用第七十
    二條第一項之規定，應由舉發人附具證據證明之，倘其所提證據不足以證明新型
    專利有違所舉發之專利法規定時，自應為舉發不成立之處分。
三、本件參加人前於八十六年七月三十一日以「捲門機鏈條免調整裝置」向被告申請
    新型專利，經被告編為第00000000號審查，准予專利，並於公告期滿後
    ，發給新型專利證書。嗣原告提出引證案，以系爭案違反專利法第九十七條、第
    九十八條第一項第一款及第二項規定，對之提起舉發。案經被告審查，為舉發不
    成立之處分。原告不服，循序起訴謂：系爭案有關繭形置孔與短柱之活動式配合
    ，與引證案延伸桿與穿孔配合導槽之設計相當，同為活動式之結構形態，其功效
    相同，未見功能之增進；而其彈簧受頂靠時之受力型態會有不當變形，極易造成
    結構上之不穩定，引證案則直接以螺栓推動，穩定性極高，功效上系爭案顯有未
    及引證案之處；原決定對於系爭案是否可能沾染灰塵部分，自行加入系爭案說明
    書所未見之透明膠帶，顯失其公平立場，再者，若於系爭案兩構件周緣以透明膠
    帶封住，若欲達封止之效果，必然造成系爭案活動板與底板間無法順利移動，不
    能達成系爭案所欲達到之活動目的云云。惟查：
１、系爭案係將主動鏈齒輪裝設在三角形的活動板上，此活動板之背面中央上下設有
    二個Ｔ字形短柱，將此短柱裝入相對底板相配合之長繭形裝置中，活動板便與底
    板結合而能上下活動，在活動板上方左右各沖壓有一個上凸的半圓柱形彈簧槽，
    在底板相對位置也各有一個下凸的半圓柱形彈簧槽，上下凸凹相對便成二個圓柱
    形的彈簧槽，在槽中裝彈簧，使活動板受此彈簧之作用而具彈性，將活動板往下
    推便可輕易掛上鏈條，放手由彈簧之彈力便可不經手動調整而使鏈條有適當之張
    力者。故系爭案之特徵在於利用各種組件的組合，藉著彈簧復歸功能，使鏈條可
    以達到上下移動、自動調節伸縮，防止鏈條鬆脫之功能。
２、引證案則係八十四年七月二十一日審定公告之第00000000號「鐵捲門架
    板結構改良」專利案，其特徵在於：穿孔一側延伸形成一相連通之導槽，而於穿
    孔處穿設固定座，該固定座呈桿狀形態，且於側部設有嵌槽，並於一端突伸形成
    一延伸桿，該延伸桿末端側設有環槽，可供扣套一扣環。其中，馬達之腳座具有
    長形通孔，其通孔側部設有與之連通之螺孔，該螺孔側部穿鎖有螺桿。而其鏈條
    以固定方式鎖住，當鏈條鬆弛，欲進行調整時，必須鬆開螺栓，以人工方式進行
    側移調整。
３、查引證案並未揭示系爭案活動板背面中央上下設二個Ｔ字形短柱、上方左右沖壓
    有上凸的半圓柱形彈簧槽、底板對應設置有上寬下窄之長繭形裝置孔及下凹之半
    圓柱形彈簧槽，以及於彈簧槽中裝置彈簧等構造特徵。而系爭案藉彈簧的彈力自
    動調整鏈條之張力提供馬達自動之移動作業，和引證案直接以螺栓強迫馬達移動
    ，兩者技術手段不同。且系爭案鏈條鬆弛時，鬆開螺桿之螺帽，使活動板鬆動，
    彈簧的彈力可自動調整鏈條之張力，較之引證案操作簡便，具有進步性。系爭案
    與引證案之構造既屬不同，且系爭案於功效上顯較引證案有增進情事，則原告謂
    系爭案不具新穎性及進步性云云，並無可採。
４、有關原告主張系爭案彈簧受頂靠時之受力型態會有不當變形，極易造成結構上之
    不穩定乙節。查彈簧之彈力與其彈簧常數及變形量相關，系爭案彈簧係裝置於圓
    柱形彈簧槽內，彈簧並無扭曲脫出之可能，彈簧彈力無關全圓徑或半圓徑推動，
    且彈簧於彈性變形區移動，不易發生彈性疲乏，其彈力足以推動馬達，並無受力
    不穩之情事，是原告所訴，核不足採。
５、至原告稱原決定對系爭案是否可能沾染灰塵，自行加入系爭案說明書所未見之透
    明膠帶，顯失公平，且若於系爭案兩構件周緣以透明膠帶封住，必然造成系爭案
    活動板與底板間無法順利移動云云。依系爭案第六圖所示，活動板與底板間密合
    ，灰塵不易進入，而所稱灰塵極易由其形成之空隙進入彈簧槽乙節，原告於舉發
    時並未提出，又縱或些許灰塵進入彈簧槽，亦不致有活動板受灰塵卡掣而影響其
    發揮自動調節伸縮之功能。訴願決定所謂藉外黏一透明膠帶即可輕易防止灰塵進
    入彈簧槽等語，核屬實施組裝之問題，要與系爭案之構造是否較引證案具進步性
    之審查無關。
四、以上各情，業經被告答辯及訴願決定予以指明，並有相關資料附原處分卷可供比
    對參酌。原告所提引證案，尚難證明系爭案有違專利法第九十七條、第九十八條
    第一項第一款及第二項之規定情事，從而，被告為本件舉發不成立之處分，徵諸
    前揭規定，洵屬有據，訴願決定予以維持，亦無不合。原告猶執前詞，聲明撤銷
    ，為無理由，應予駁回。
據上論結，本件原告之訴為無理由，爰依行政訴訟法第九十八條第三項前段、第二百
十八條、民事訴訟法第三百八十五條第一項前段，判決如主文。
中    華    民    國      九十      年      八        月    三十      日
                             臺 北 高 等 行 政 法 院  第 三 庭
                                         審 判 長 法  官  徐瑞晃
                                                  法  官  李得灶
                                                  法  官  曹瑞卿
右為正本係照原本作成。
如不服本判決，應於送達後二十日內，向本院提出上訴狀並表明上訴理由，如於本判
決宣示後送達前提起上訴者，應於判決送達後二十日內補提上訴理由書（須按他造人
數附繕本）。
中    華    民    國      九十      年      八        月    三十一    日
                                                  書記官  方偉皓


司法院資訊處製作；財團法人民間司法改革基金會備份。
